臺灣士林地方法院刑事判決　　　　　　　95年度易字第1694號
公　訴　人　臺灣士林地方法院檢察署檢察官
被　　　告　甲○○
上列被告因詐欺案件，經檢察官提起公訴（95年度偵字第12912
號），被告於準備程序中就被訴事實為有罪之陳述，本院合議庭
裁定由受命法官獨任改依簡式審判程序審理，並判決如下：
    主  文
甲○○幫助意圖為自己不法之所有，以詐術使人將本人之物交付
，處有期徒刑肆月，如易科罰金以銀元參佰元即新臺幣玖佰元折
算壹日。
    事  實
一、甲○○因積欠地下錢莊債務，乃應該錢莊姓名年籍不詳綽號
    「小周」之成年男子要求，提供銀行帳戶以抵償債務，其明
    知將自己帳戶供作他人使用成為人頭帳戶，依一般社會生活
    之通常經驗，本可得預見其交付存摺等帳戶資料可能幫助不
    法犯罪集團掩飾或隱匿重大犯罪所得之財物，致使被害人及
    警方追查無門之情況下，仍不違背其本意，基於幫助詐欺取
    財之犯意，遂於民國94年11月23日，前往臺北縣泰山鄉○○
    ○○路郵局將原開設局號0000000 號、帳號0000000 之帳戶
    變更印鑑，並在臺北縣新莊市○○路麥當勞店內，將所取得
    該帳戶之存摺、提款卡及密碼交付予「小周」之男子，以抵
    償新臺幣（下同）30,000元之債務，「小周」之男子即將上
    開物品轉交予詐欺集團，該詐欺集團乃基於意圖為自己不法
    所有之概括詐欺犯意，連續於如附表所示之時間，以附表所
    示之詐騙方法，使如附表所示之被害人陷於錯誤，各將附表
    所示之金額，匯入甲○○上開帳戶內。而詐騙集團成員待上
    揭被害人匯款至上述帳戶後，即行提領，甲○○因而幫助詐
    騙集團實施詐欺取財得逞。嗣於95年3 月11日黃榮華發覺遭
    詐騙後報警循線查獲，並為檢察官查知李克中亦報警受騙。
二、案經臺中縣政府警察局清水分局報告臺灣臺中地方法院檢察
    署檢察官呈請臺灣高等法院檢察署檢察長令轉臺灣士林地方
    法院檢察署檢察官偵查起訴。
    理  由
一、上揭犯罪事實，業據被告甲○○於檢察官偵查及本院審理中
    坦承不諱，而被害人黃榮華、李克中於上開時、地，遭受詐
    欺集團以電話為附表所示之詐欺方法，致使其等陷於錯誤，
    而將附表所示之金錢匯入上開被告所開設之泰山貴子路郵局
    帳戶遭提領之事實，經證人即被害人黃榮華、李克中分別於
    警詢中證述明確（此部分業據被告及檢察官同意有證據能力
    ），並有上開被告甲○○開設之泰山貴子路郵局帳戶開戶及
    變更印鑑資料、存提明細各1 份、郵政國內匯款執據影本影
    本2 紙在卷足稽，應甚明確。
二、又按金融存款帳戶，係作為存戶個人財產保管之用，與存戶
    之存摺、提款卡及密碼相結合，其專屬性、私密性甚高，除
    非本人或與本人具密切之關係者，難認有何理由可自由流通
    使用該存摺、提款卡及密碼，而一般人亦均應有妥為保管存
    摺、提款卡及密碼，以防止被他人冒用之認識，縱有特殊情
    況偶有將存摺、提款卡及密碼交付他人之需，亦必深入瞭解
    其用途後再行提供使用，此為吾人日常生活經驗與事理；且
    觀諸現今社會上，詐騙者蒐購人頭帳戶，持以作為詐欺取財
    犯罪所得掩飾之用，常有所聞，出借帳戶予非親非故之人，
    受讓人可能係為從事詐欺犯罪，已屬人盡皆知之事，被告係
    年30多歲之成年人，從事版模工業，堪信其具有相當之智識
    及社會經驗，且其於本院準備程序中亦自承：「小周」是經
    營地下錢莊，不知其真實姓名及住址，聯絡電話已無法接通
    等語（參見本院卷第27頁），是被告應可預見該「小周」恐
    將利用其金融機構帳戶，作為詐欺犯罪使用，竟同時將上開
    帳戶之存摺、提款卡及密碼等資料交付不熟識之「小周」，
    供詐欺犯罪者作為上開詐欺取財犯罪使用，顯不違反其本意
    ，其幫助他人犯詐欺取財罪之不確定故意至明，則被告幫助
    犯詐欺取財之犯行堪以認定。
三、查被告行為後，刑法於94年2 月2 日修正公布，95年7 月1
    日施行，其中刪除第56條（連續犯），並修正第2 條（新舊
    法之比較適用）、第33條第5 款（罰金刑）等規定。其中刑
    法第2 條係規範行為後法律變更所生新舊法律比較適用之準
    據法，是刑法第2 條本身雖經修正，但該條文既屬適用法律
    之準據法，本身尚無比較新舊法之問題，應逕適用裁判時即
    修正後刑法第2 條規定以決定適用之刑罰法律，先予敘明。
    再者，
  (一)行為後法律有變更者，適用行為時之法律。但行為後之法律
    有利於行為人者，適用最有利於行為人之法律，修正後刑法
    第2 條第1 項定有明文。又比較時應就罪刑有關之共犯、未
    遂犯、想像競合犯、牽連犯、連續犯、結合犯，以及累犯加
    重、自首減輕暨其他法定加減（如身分加減）與加減例等一
    切規定，綜其全部罪刑之結果而為比較。再從刑附屬於主刑
    ，除法律有特別規定者外，依主刑所適用之法律（最高法院
    95年第8 次刑事庭會議決議參照）。
  (二)修正前刑法第56條有關「連續數行為而犯同一之罪名者，以
    一罪論，但得加重其刑至2 分之1 」之連續犯規定，經修正
    刪除。上開詐欺犯罪者於本案所為2 次詐欺犯罪行為均發生
    於新法施行之前，所為犯罪時間緊接，均係犯構成要件相同
    之罪名，其等主觀上顯係基於概括犯意所為，為連續犯，依
    修正前刑法第56條規定，應論以一罪，惟被告係以1 個幫助
    行為幫助詐欺取財，在刑法修正前構成幫助連續詐欺取財罪
    ，有加重其刑之可能，在修法後，因想像競合關係，僅構成
    1 個幫助詐欺取財罪，自以修正後之規定較有利於被告，而
    被告為幫助犯，係從屬於正犯而成立，亦按正犯之刑而處罰
    ，自亦對其較為有利。
  (三)罰金刑部分，刑法分則編各罪所定罰金刑之貨幣單位原為銀
    元，修正前刑法第33條第5 款規定：「罰金：1 元（銀元）
    以上。」，而依罰金罰鍰提高標準條例規定，就72年6 月26
    日前修正之刑法部分條文罰金數額提高2 至10倍，其後修正
    者則不提高倍數，並依現行法規所定貨幣單位折算新臺幣條
    例規定，以銀元1 元折算新臺幣3 元；修正後刑法第33條第
    5 款規定：「罰金：新臺幣1,000 元以上，以百元計算之。
    」，刑法第33條第5 款所定罰金貨幣單位經修正為新臺幣後
    ，刑法分則各罪所定罰金刑之貨幣單位亦應配合修正為新臺
    幣，為使刑法分則編各罪所定罰金之最高數額與刑法修正前
    趨於一致，乃增訂刑法施行法第1 條之1 ：「中華民國94年
    1 月7 日刑法修正施行後，刑法分則編所定罰金之貨幣單位
    為新臺幣。94年1 月7 日刑法修正時，刑法分則編未修正之
    條文定有罰金者，自94年1 月7 日刑法修正施行後，就其所
    定數額提高為30倍。但72年6 月26日至94年1 月7 日新增或
    修正之條文，就其所定數額提高為3 倍。」；從而，刑法分
    則編各罪所定罰金刑之最高數額，於上開規定修正後並無不
    同，惟修正後刑法第33條第5 款所定罰金刑最低數額，較之
    修正前提高，修正前刑法第33條第5 款規定為有利於被告。
  (四)綜上，本件經綜合觀察全部罪刑比較之結果，且本院尚未以
    罰金刑科刑，依修正後刑法第2 條第1 項但書規定，應適用
    修正後刑法第33條第5 款之規定及修正後刑法無連續犯之規
    定。
  (五)再修正前刑法第30條規定：「幫助他人實行犯罪行為者，為
    幫助犯。雖他人不知幫助之情者，亦同。幫助犯之處罰，得
    按正犯之刑減輕之。」，而修正後之刑法第30條則規定：「
    幫助他人犯罪者，為從犯。雖他人不知幫助之情者，亦同。
    從犯之處罰，得按正犯之刑減輕之。」，觀諸修正前後幫助
    犯之規定，僅有文字之修正，無關成立幫助犯內容之實質之
    變更，非屬科刑規範事項之變更，自非法律之變更，應逕行
    適用修正後之規定。
  (六)另修正刑法係自95年7 月1 日起施行，在此之前，刑法分則
    編有關罰金刑之貨幣單位係銀元；且依刑法分則編應處罰金
    者，應適用罰金罰鍰提高標準條例第1 條之規定；亦即應按
    各該具體條文制定或修正之時間先後，定其提高之倍數。惟
    被告行為後，刑法施行法增訂第1 條之1 ，於95年6 月14日
    經總統公布，並自同年7 月1 日起施行；該條規定：「中華
    民國94年1 月7 日刑法修正施行後，刑法分則編所定罰金之
    貨幣單位為新臺幣。94年1 月7 日刑法修正時，刑法分則編
    未修正之條文定有罰金者，自94年1 月7 日刑法修正施行後
    ，就其所定數額提高為30倍。但72年6 月26日至94年1 月7
    日新增或修正之條文，就其所定數額提高為3 倍」。亦即自
    95年7 月1 日起，刑法分則編所定罰金之貨幣單位，由原來
    之銀元改為新臺幣；且94年1 月7 日刑法修正時，刑法分則
    編未修正之條文定有罰金者，自95年7 月1 日起，有關罰金
    之數額提高為30倍。刑法第339 條第1 項之罪自24年7 月1
    日施行後即未再修正，依增訂刑法施行法第1 條之1 之規定
    ，其罰金以新台幣為單位，數額應提高30倍。此與增訂前之
    罰金以銀元為單位，且適用罰金罰鍰提高標準條例第1 條前
    段之結果應提高10倍，而新台幣與銀元之比例為1 ：3 ，換
    算結果亦為30倍者，並無不同。亦即增訂刑法施行法第1 條
    之1 之意旨，僅在使刑法規範之罰金刑之貨幣單位，一律改
    為新台幣，並使增訂前後有關罰金刑提高之倍數一致，對被
    告而言，並無有利、不利之比較適用之問題，且此增訂之規
    定應屬罰金罰鍰提高標準條例第1 條但書之情形，當無同條
    前段規定之適用，自應逕行適用刑法施行法第1 條之1 之規
    定。
四、核被告甲○○所為，係犯刑法第339 條第1 項之詐欺取財罪
    。被告對詐欺正犯提供帳戶資以助力，但並未參與詐欺犯罪
    行為之實行，應屬幫助他人實行犯罪行為，為幫助犯，爰依
    修正後刑法第30條第2 項規定減輕其刑。又本案實行詐欺犯
    罪者，先後2 次詐欺取財犯行，時間緊接，犯罪構成要件相
    同，顯係基於概括犯意為之，行為時雖構成修正前刑法第56
    條連續犯，惟本件裁判時連續犯規定已修正刪除，且被告僅
    有1 次提供上開帳戶予本件實行詐欺犯罪者之行為，依修正
    後之規定，被告為想像競合犯，僅構成幫助詐欺取財罪一罪
    。爰審酌被告僅係因一時失慮，提供帳戶供他人掩飾犯罪所
    得使用，非但增加被害人尋求救濟之困難，造成社會人心不
    安，亦助長詐騙集團財產犯罪之氣焰，使不法詐欺集團得以
    順利取得詐欺所得之財物，危害財產交易安全擾亂金融秩序
    甚鉅，惟其犯後已坦承犯行，並其犯罪手段、生活狀況、智
    識程度、犯罪所生之損害等一切情狀，量處如主文所示之刑
    。又修正前刑法第41條第1 項前段規定：「犯最重本刑為5
    年以下有期徒刑以下之刑之罪，而受6 個月以下有期徒刑或
    拘役之宣告，因身體、教育、職業、家庭之關係或其他正當
    事由，執行顯有困難者，得以1 元以上3 元以下折算1 日，
    易科罰金。」，而被告行為時之易科罰金折算標準，依95年
    7 月1 日修正條文施行前罰金罰鍰提高標準條例第2 條前段
    之規定（該條業經總統於95年5 月17日公布刪除，並自95年
    7 月1 日失效），就其原定數額提高為100 倍折算1 日，則
    被告行為時之易科罰金折算標準，應以銀元100 元至300 元
    折算1 日，經折算為新臺幣後，係以新臺幣300 元至900 元
    折算為1 日；惟修正後之刑法第41條第1 項前段則規定：「
    犯最重本刑為5 年以下有期徒刑以下之刑之罪，而受6 個月
    以下有期徒刑或拘役之宣告者，得以新臺幣1,000 元、2,00
    0 元或3,000 元折算1 日，易科罰金。」，比較修正前後之
    易科罰金折算標準，依刑法第2 條第1 項前段之規定，應適
    用修正前刑法第41條第1 項前段及修正前罰金罰鍰提高標準
    條例第2 條之規定定其易科罰金之折算標準，以示懲儆。
據上論斷，應依刑事訴訟法第273 條之1 第1 項、第299 條第1
項前段，刑法第2 條第1 項、第339 條第1 項、第55條、第30條
第2 項、修正前刑法第41條第1 項前段，刑法施行法第1 條之1
第1 項、第2 項前段，修正前罰金罰鍰提高標準條例第2 條，現
行法規所定貨幣單位折算新臺幣條例第2 條，判決如主文。
本案經檢察官林宏松到庭執行職務。
中　　華　　民　　國　　96　　年　　2 　　月　　13　　日
                  刑事第一庭法  官  雷雯華
以上正本證明與原本無異。
如不服本判決，應於判決送達後10日內，向本院提出上訴狀。
                            書記官  陳如玲
中　　華　　民　　國　　96　　年　　2 　　月　　13　　日
 附表：
┌─┬─────┬───┬─────────┬──────┬─────┐
│編│詐欺時間　│被害人│詐騙方法　　　　　│匯款時間　  │詐得金額  │
│  │          │      │                  │            │（新臺幣）│
│號│　　　　　│　　　│　　　　　　　　　│　　　　　  │          │
├─┼─────┼───┼─────────┼──────┼─────┤
│1 │          │      │                  │            │          │
│  │94年9月間 │黃榮華│一女子電話佯稱黃榮│94年12月7日 │278,000元 │
│  │          │      │華抽中珠寶公司二獎│            │          │
│  │　　　　　│　　　│125 萬元，須先繳稅│　　　　　  │          │
│  │          │      │金12萬元，又稱要先│            │          │
│  │　　　　　│　　　│加入會員才得獎，但│            │          │
│  │          │      │須繳納公告費用27萬│　　　　　  │          │
│  │　　　　　│　　　│元，再改稱付稅金92│            │          │
│  │          │      │萬元，致黃榮華陷於│            │          │
│  │　　　　　│      │錯誤，依指示匯款入│            │          │
│  │          │      │甲○○上開帳戶。  │            │          │
├─┼─────┼───┼─────────┼──────┼─────┤
│2 │94年12月  │李克中│自稱金祥樓珠寶公司│94年12月15日│120,000元 │
│  │14日      │      │之電話詐稱李克中參│            │          │
│  │　　　　　│　　　│加抽獎活動抽中二獎│　　　　　  │          │
│  │　　　　　│      │港幣30萬元，但需先│            │          │
│  │　　　　　│　　　│付稅金及會員費用云│　　　　　  │          │
│  │　　　　　│      │云，使李克中陷於錯│            │          │
│  │　　　　　│　　　│誤，依指示匯款入李│            │          │
│  │　　　　　│      │灝諺上開帳戶。    │            │          │
│  │          │      │                  │            │          │
└─┴─────┴───┴─────────┴──────┴─────┘
附錄本案論罪科刑法條之依據：
刑法第339條
意圖為自己或第三人不法之所有，以詐術使人將本人或第三人之
物交付者，處5 年以下有期徒刑、拘役或科或併科1 千元以下罰
金。
以前項方法得財產上不法之利益或使第三人得之者，亦同。
前二項之未遂犯罰之。
